【裁判字號】    98,上易,1058
【裁判日期】    990209
【裁判案由】    返還眷村改建自備款
【裁判全文】
臺灣高等法院民事判決                98年度上易字第1058號
上  訴  人  丙○○
訴訟代理人  乙○○
被 上訴 人  國防部
法定代理人  甲○○
訴訟代理人  林志宏律師
複 代理 人  劉秋絹律師
上列當事人間請求返還眷村改建自備款事件，上訴人對於中華民
國98年9月29日臺灣臺北地方法院98年度訴字第972號第一審判決
提起上訴，並為訴之追加，本院於99年1月26日言詞辯論終結，
判決如下：
    主  文
上訴及追加之訴均駁回。
第二審及追加訴訟費用由上訴人負擔。
    事實及理由
一、按訴之變更或追加，非經他造同意，不得為之，但請求之基
    礎事實同一者，不在此限，民事訴訟法第446條第1項、同法
    第255條第1項第2款、第3款分別定有明文。本件上訴人於原
    審請求被上訴人返還眷村改建自備款新臺幣(下同）55萬6,4
    70元，於本院擴張請求返還之金額為76萬5,287元，核係本
    於國軍老舊眷村改建，其獲配售新竹市第一村改建基地完工
    後門牌為新竹市○○路○段192號6樓房地之同一基礎事實，
    揆諸前揭規定，上訴人所為之追加，應予准許，合先敘明。
二、上訴人主張：伊於民國87年4月24日填寫新竹市第一村改建
    基地原眷戶眷舍改建（遷）申請書（下稱改建申請書），配
    合眷村改建計畫，與被上訴人成立委任、合夥關係。上訴人
    獲配售新竹市第一村改建基地完工後門牌為新竹市○○路○
    段192號6樓之建物及基地持分，因輔助購宅款分配總額未達
    配售住宅房地總價，故需由原眷戶負擔以配售住宅房地總價
    20%為上限之自備款，經被上訴人核定後，上訴人需繳納77
    萬6,030元。然新竹市第一村改建基地之51筆國有可計價土
    地（下稱系爭可計價土地）係依85年公告現值為計算基準，
    共計為38億3,445萬7,561元，而伊出具之改建申請書及認證
    書之日期分別為87年4月24日、同月30日，理應按87年當期
    土地公告現值為計價依據，被上訴人竟按85年之土地公告現
    值計價，致使系爭可計價土地總價較低，而影響伊自備款數
    額。系爭可計價土地87年之公告現值為40億384萬9,065元，
    乘以69.3%，為27億7,466萬7,402元，此為輔助購宅分配總
    額，除以總輔助購宅坪型數3萬596坪，每坪輔助金額為9萬
    681元，伊獲配售之房地為28坪型，故可獲得之輔助購宅款
    為253萬9,060元；而配售住宅房地總價為43億4,527萬2,003
    元，應乘以69.3%，為30億1,127萬3,497元，此為原眷戶房
    地總價，除以總輔助購宅坪型數3萬596坪型後，每坪型房地
    價格為9萬8,420.4元，伊所獲配售之房地為28坪型，總價為
    275萬5,774元。輔助購宅款及配售之28坪型房地價格間之差
    額即為自備款，故伊之自備款應為21萬6,714元，而伊已繳
    納77萬3,184元，被上訴人自應退還溢繳之55萬6,470元。爰
    依民法第677條、第680條及關於委任之規定，求為判決被上
    訴人給付55萬6,470元及自起訴狀繕本送達翌日起至清償日
    止按週年利率5%計算之利息。原審為上訴人敗訴之判決，上
    訴人聲明不服，提起上訴，並主張：正確之房地總金額為40
    億1601萬3,051元，乘以69.3%為原眷戶房地價之總價27億8,
    309萬7,044元，除以總輔助購宅坪型數3萬596坪型後，每坪
    型房地價格為9萬962元，伊所獲配售之房地為28坪型，總價
    為254萬6,957元。惟28坪型輔助款總額為253萬9,060元，已
    大於28坪型房地價之總額之80%即203萬7,566元，與房地價2
    54萬6,957元價差7,897元，伊已繳77萬3,184元扣減應繳之7
    ,897元，溢繳76萬5,287元，被上訴人自應退還之。為此，
    上訴及追加聲明：(一)原判決廢棄。(二)被上訴人應給付上訴人
    55萬6,470元，及自起訴狀繕本送達翌日起至清償日止按週
    年利率5%計算之利息。(三)被上訴人應給付上訴人20萬8,817
    元，及自起訴狀繕本送達翌日起至清償日止按週年利率5%計
    算之利息。
三、被上訴人則以：國軍老舊眷村改建條例（下稱眷改條例）第
    20條第1項之規定，僅係規範如何計算政府應給予原眷戶輔
    助購宅款金額而已，尚非賦予原眷戶對國軍老舊眷村土地有
    何權利，上訴人主張其對國有眷村土地有參與分配之權，實
    屬對法令有誤解。又依眷改條例施行細則第17條規定，眷改
    條例第20條第1項所稱國有土地可計價，係指非屬公共設施
    之國有土地，按行政院核定改建計畫當期公告土地現值計算
    之價格，而行政院係於85年11月4日核定國軍老舊眷村改建
    計畫，自應以85年公告現值為計算基準，上訴人主張依87年
    公告現值為計算基準，自無理由。且眷改條例第20條規定僅
    有在計算輔助購宅款分配總額時，有將國有土地可計價者之
    公告土地現值乘以69.3%之必要，至於上訴人主張配售房地
    總價應乘以69.3%，即無依據，是上訴人自行計算之自備款
    數額，顯有違誤。以原眷戶所可獲得之輔助購宅款分配總額
    26億5,727萬9,090元，除以總輔助購宅坪型數3,596坪型，
    每坪型輔助購宅款金額為8萬6,850.539元，上訴人所配售之
    房地為28坪型，可獲得之輔助購宅款為243萬1,815元，未達
    該28坪型房地總價388萬150元，惟因上訴人所須負擔之自備
    款以配售房地價格之20%為上限，故上訴人僅須負擔388萬15
    0元之20%，即77萬6,030元，另加計上訴人自費增建之2坪型
    價款為27萬7,154元，計算後上訴人總計應負擔之自備款為1
    05萬3,184元，上訴人並無溢繳之情形。此外，有關眷改條
    例第20條所規定計算原眷戶輔助購宅款之國有可計價土地，
    其土地所有權仍屬國家所有而非原眷戶私有，原眷戶難認係
    以土地權利為合夥出資；上訴人另以新竹市「第一村改建基
    地」改（遷）建說明書及上訴人向台灣新竹地方法院公證處
    辦理文書認證之改建申請書，主張係兩造間之合作契約書，
    亦為上訴人片面主觀錯誤認知，是兩造間並未存在合夥契約
    或合作契約關係，上訴人依合夥、委任關係為請求，自非有
    據等語，資為抗辯。並答辯聲明：上訴及追加之訴均駁回。
四、查上訴人於87年4月24日提出改建申請書以配合眷村改建計
    畫，獲配售新竹市第一村改建基地完工後住宅門牌新竹市○
    ○路○段192號6樓建物及基地應有部分，總價款為415萬7,30
    4元。上訴人向被上訴人提出之改建申請書係選擇配購尉士
    官階28坪型，並自費增建2坪型之住宅，自費增坪之款項，
    由上訴人自行全額負擔等情，有新竹巿「第一村改建基地」
    第1區交屋各坪型房地總價及貸款金額說明表、新竹巿第一
    村改建基地原眷戶輔助購宅款計算說明表、新竹巿「第一村
    改建基地」完工房地總決算（概算）審查會議會說明資料、
    新竹巿「第一村改建基地」改（遷）建說明書、新竹巿第一
    村改建基地原把戶眷舍改（遷）建申請書、認證書、國軍老
    舊眷村改建計畫等件影本附卷可稽（見臺灣新竹地方法院97
    年度訴字第506號卷宗第10至20頁），且為兩造所不爭，堪
    以認定。
五、上訴人主張伊於87年4月24日填寫改建申請書，配合眷村改
    建計畫，與被上訴人成立委任、合夥關係云云，但為被上訴
    人所否認，並以前開情詞置辯。經查：
  (一)按「為加速更新國軍老舊眷村，提高土地使用經濟效益，興
    建住宅照顧原眷戶及中低收入戶…特制定本條例；本條例未
    規定者，適用其他有關法律之規定」「原眷戶享有承購依本
    條例興建之住宅及由政府給與輔助購宅款之權益」「原眷戶
    可獲之輔助購宅款，以各直轄市、縣(市)轄區內同期改建之
    國軍老舊眷村土地，依國有土地可計價公告土地現值總額百
    分之六十九點三為分配總額，並按其原眷戶數、住宅興建成
    本及配售坪型計算之。分配總額達房地總價以上者，原眷戶
    無須負擔自備款，超出部分，撥入改建基金；未達房地總價
    之不足款，由原眷戶自行負擔。前項原眷戶自行負擔部分，
    最高以房地總價百分之二十為限，其有不足部分，由改建基
    金補助。原眷戶可獲得之輔助購宅款及自備款負擔金額，依
    各眷村之條件，於規劃階段，由主管機關以書面向原眷戶說
    明之。申請自費增加住宅坪型之原眷戶，仍依原坪型核算輔
    助購宅款，其與申請價購房地總價之差額由原眷戶自行負擔
    」，眷改條例第1條、第5條第1項前段、第20條分別定有明
    文。被上訴人於87年間依上開條例辦理新竹巿第一村等眷村
    之改建，配售新竹市○○路○段192號6樓建物及坐落土地應
    有部分予上訴人，並依上開規定對上訴人補助購宅款，係為
    達成上開條例所示國軍老舊眷村改建之行政上任務，而處於
    與私人相當之法律地位，所採取之私經濟行政。又被上訴人
    依上開條例第20條規定發放輔助購宅款，係基於國家負有照
    顧眷戶之義務而生，其金額之多寡，並不影響內容形成之權
    利，因此，屬於國家授與利益之給付行政。故被上訴人依上
    開條例發給上訴人補助購宅款，係行使公權力對外發生法律
    效果之單方行政行為，屬於行政處分。而上訴人依據同條例
    之規定，向被上訴人請求承購系爭房地，則係對行政機關主
    張公法上權利，而為公法上事件。至於行政機關將公有眷舍
    改建，配售房地予原眷戶，係代表國庫處分公有財產，其間
    成立者則屬私法上之契約關係。輔助購宅款與自備款之負擔
    ，均應由被上訴人依同條例第20條之規定核算後，並作成核
    定處分始能確定，故上訴人向被上訴人申請承購系爭房地獲
    准，則被上訴人之核准行為屬於行政處分；而被上訴人於核
    准後為履行其配售行為，再與上訴人締結民法上之買賣契約
    ，因此所產生之法律關係則為私法關係。此種以行政處分而
    形成私法關係之情形，即為學說上所謂之「雙階理論」適用
    結果。從而，關於買賣契約訂定前之前階段行為，例如計算
    補助購宅款、或核定樓層指數及房地總價，屬於行政處分，
    如有爭議，應適用行政爭訟程序作為救濟途徑；而後階段之
    履約行為，例如請求給付買賣價金或移轉標的物所有權，乃
    私法行為，如有爭議，自應向普通法院尋求救濟（參見司法
    院大法官釋字第540號解釋）。
  (二)本件供作眷村改建之土地並非原眷戶所有，而係國有及第三
    人所有，有新竹巿第一村規劃圈非國有可計價土地清冊1件
    附卷可稽（見原審卷第26至30頁），且為上訴人所不爭，自
    難認上訴人係以提供土地作為出資，其主張本件係原眷戶以
    土地權利與被上訴人成立合夥關係，殊難採取。而被上訴人
    係依眷改條例依法辦理眷村改建，並非基於上訴人在內之原
    眷戶之委託而處理事務，上訴人主張兩造間成立委任關係云
    云，亦無足取。準此，上訴人以委任、合夥之法律關係為本
    件之請求，核屬無據。
六、上訴人主張其溢繳76萬5,287元，但為被上訴人所否認，並
    以前開情詞置辯，經查：
  (一)依眷改條例施行細則第17條規定：「本條例第二十條第一項
    所稱國有土地可計價，係指非屬公共設施之國有土地，按行
    政院核定改建計畫當期公告土地現值計算之價格」，是非屬
    公共設施之國有土地應以「行政院核定國軍老舊眷村改建計
    畫當期」之公告土地現值計算價格。而行政院係在85年11月
    4日以台85防字第38406號函核定通過國軍老舊眷村改建計畫
    ，有行政院85年11月4日台85防字第38406號函、國軍老舊眷
    村改建計畫（草案）等影本在卷可稽（見原審卷第112、113
    、118至160頁），且為上訴人所不爭執。有關原眷戶輔助購
    宅款之核定，係先依眷改條例第20條第1項之規定，以各直
    轄市、縣（市）轄區內同期改建國軍老舊眷村土地中，屬國
    有可計價土地之85年度公告現值總額，乘以69.3%為全體原
    眷戶輔助購宅款之分配總額，再按原眷戶之戶數及配售坪型
    計算原眷戶個別可獲得之輔助購宅款，如此輔助購宅款未達
    房地總價者，則不足部分由原眷戶自行負擔。但如該不足部
    分超過房地總價20%時，則依同條第2項規定，超過房地總價
    20%之不足部分，仍由改建基金補助之。另原眷戶依眷改條
    例第20條第4項規定可申請自費增加住宅坪型，但所增加坪
    型部分之房地價款須自行負擔，改建基金不予補助。故被上
    訴人依85年之公告土地現值為計算標準，自屬有據，上訴人
    主張應以87年之公告土地現值計算云云，要無可取。
  (二)次依上訴人階級為尉、士官，依眷改條例第16條第3項授權
    被上訴人所訂之國軍老舊眷村改建配售坪型辦法第2條規定
    ，配售28坪型之房地，為兩造所不爭。故上訴人之輔助金額
    係以28坪型房地總價之80%認定。上訴人因申請自費增加住
    宅坪型為30坪型住宅，經其與其他原眷戶抽籤後獲配售之住
    宅為新竹市○○路○段192號6樓房地，房地總價為415萬7,3
    04元等情，有新竹市第一村改建基地分戶房地總價、輔助購
    宅款等各種款項分析明細表、房地買賣契約書附卷可稽（見
    本院卷第58至89頁），則按此依比例計算上訴人獲配28坪型
    之房地總價為388萬150元（4,157,304元×28/30=3,880,150
    元），依此28坪型房地總價之80%計算上訴人之輔助購宅款
    金額為310萬4,120元（3,880,150元×80%=3,104,120元），
    是上訴人應自行負擔金額則為105萬3,184元（4,157,304元-
    3,104,120元=1,053,184元），此有新竹市「第一村改建基
    地」第1區交屋各坪型房地總價及貸款金額說明表（見本院
    卷第90頁）可參。又本件新竹市第一村國有可計價土地之85
    年度公告現值總額為39億3,241萬6,263元，有上訴人所提新
    竹市第一村改建可計價土地（85、87）年公告現值計算表在
    卷可參（見原審卷第54至56頁），且為被上訴人所不爭（見
    本院卷第55、56頁），以85年公告現值總額為39億3,241萬
    6,263元乘以69.3%所得之分配總額為27億2,5 16萬4,470.25
    元，以此除全體原眷戶之總配售坪型數30,5 96坪型數，每
    坪型輔助款金額為8萬9,069.3054元，上訴人獲配28坪型之
    輔助購宅款金額為249萬3,940.55元（計算式：3,932,416,2
    63元×69.3%÷30,596坪型數×28坪型=2,493,940元），並
    未超過前揭計算28坪型房地總價之80%即310萬4,120元，是
    被上訴人核定上訴人之輔助購宅款為310萬4,120元，亦無違
    誤。準此以解，被上訴人核定上訴人之輔助購宅款並無短少
    之違誤，是上訴人主張其輔助購宅款已超過房地總價而應無
    庸給付任何自備款，應無可取。
七、綜上所述，上訴人主張伊與被上訴人間因眷村改建、配售房
    地而成立合夥、委任之法律關係，溢繳76萬5,287元自備款
    予被上訴人云云，要難採取。從而，上訴人依合夥、委任之
    法律關係，請求被上訴人給付55萬6,470元，及自起訴狀繕
    本送達翌日起至清償日止按週年利率5%計算之利息，為無理
    由，不應准許。原審駁回上訴人之請求及假執行之聲請，核
    無不合，上訴意旨指摘原審判決不當，求予廢棄改判，為無
    理由，應予駁回。另上訴人以同一法律關係，追加請求被上
    訴人給付20萬8,817元，及自起訴狀繕本送達翌日起至清償
    日止按週年利率5%計算之利息，亦無理由，應併予駁回。
八、兩造其餘攻擊防禦方法及未經援用之證據，經本院斟酌後，
    認不足以影響本判決之論斷，爰不一一論駁。
九、據上論結，本件上訴及追加之訴均為無理由。依民事訴訟法
    第449條第1項、第78條，判決如主文。
中    華    民    國    99    年    2     月    9     日
                    民事第十一庭
                        審判長法  官  鄭雅萍
                              法  官  劉坤典
                              法  官  徐福晉
正本係照原本作成。
不得上訴。
中    華    民    國    99    年    2     月    11    日
                              書記官  黃瑞芬

司法院資訊處製作；財團法人民間司法改革基金會備份。
